臺灣桃園地方法院民事判決　　　　　　　 100年度國字第29號
原　　　告　　謝亞玉
被　　　告　　陸軍專科學校
法定代理人　　劉必棟
訴訟代理人　　馬正興
　　　　　　　江坤庭
受告知訴訟人　桃園縣中壢市公所
法定代理人　　魯明哲
訴訟代理人　　廖恆德
　　　　　　　蔣正民
上列當事人間請求國家損害賠償事件，於民國100 年12 月9日言
詞辯論終結，本院判決如下：
    主      文
被告應給付原告新台幣參拾陸萬柒仟壹佰伍拾貳元，及自民國一
００年十月二十四日起至清償日止，按週年利率百分之五計算之
利息。
原告其餘之訴駁回。
訴訟費用由被告負擔四分之三，餘由原告負擔。
本判決原告勝訴部分，得假執行。但若被告以新台幣參拾陸萬柒
仟壹佰伍拾貳元為原告供擔保後，得免為假執行。
原告其餘假執行之聲請駁回。
    事實及理由
壹、程序事項：
一、按「依本法請求損害賠償時，應先以書面向賠償義務機關請
    求之」、「賠償義務機關拒絕賠償，或自提出請求之日起逾
    30日不開始協議，或自開始協議之日起逾60日協議不成立時
    ，請求權人得提起損害賠償之訴。但已依行政訴訟法規定，
    附帶請求損害賠償者，就同一原事實，不得更行起訴」，國
    家賠償法第10條第1 項及第11條第1 項分別定有明文。查原
    告於起訴前之民國100 年6 月29日以書面向被告請求損害賠
    償，並於同年7 月1 日送達被告，惟被告逾30日未與原告協
    議，有中華郵政掛號郵件收件回執及本院公務電話紀錄可稽
    （見本院卷第11至17頁），是本件原告起訴前已履行法定之
    書面先行協議程序，尚無不合【按被告於本件言詞辯論終結
    後，始提出「國防部及所屬機關辦理國家賠償事件應行注意
    事項」1 份，略稱：本件應以國防部陸軍司令部為被告始為
    適格等語，惟按被告所提出者僅為應行注意事項，屬行政機
    關內部自行所訂之規則，本無對外拘束之效力，且被告既為
    本件公有公共設施之設置機關（詳後述），則原告（人民）
    向其聲請國賠，與法本無不合，併此敘明】。
貳、實體事項：
一、原告主張略以：
  (一)原告本任職於宏騰塑膠有限公司（下稱宏騰公司），於100
    年1 月13日凌晨1 點25分上完大夜班回家途中，行經被告學
    校圍牆邊時，被告學校圍牆外所設置之鐵皮圍籬（下稱系爭
    圍籬）突然倒下而砸中原告，致原告人車倒地而受有傷害，
    經由目擊者報案119 勤務中心將原告送醫救治，有桃園縣政
    府警察局簽立之交通事故登記聯單為證，惟原告於該日受傷
    後急診住於中壢長榮醫院，經診斷為右側肱骨骨折、右上臂
    撕裂傷，進行手術鋼釘，鋼板內固定，於100 年1 月22日出
    院，共計住院9 日，並建議不宜任負重性質工作1 年。事發
    後原告向被告請求賠償，被告均置之不理，並經協議聲請國
    家賠償後，雙方仍無共識，原告迄今無法工作，身心受有嚴
    重傷害，為此，自得提起本件訴訟之請求。
  (二)按「公有公共設施因設置或管理有欠缺，致人民生命、身體
    或財產受有損害者，國家應負損害賠償責任。」、「國家損
    害賠償，除依本法規定外，適用民法規定。」、「依本法請
    求損害賠償時，應先以書面向賠償義務機關請求之。」、「
    不法侵害他人身體或健康者，對於被害人因此喪失或減少勞
    動能力或增加生活上需要時，應負損害賠償責任。」、「不
    法侵害他人之身體、健康、名譽、自由、信用、隱私、貞操
    或不法侵害其他人格法益而情節重大者，亦得請求賠償相當
    之金額。」國家賠償法第3 、5 、10條及民法第193 、195
    條定有明文。本件原告所受損害計544,167 元，分述如下：
  1.減少勞動力之損失：原告之薪資為22,981元，因本件車禍無
    法上班迄今已逾6 個月，並經醫院出具證明不宜從事負重工
    作1 年，故減少勞動力損失，以每月薪資2 萬元計算，請求
    1 年薪資損失計24萬元（2 萬元×12）。
  2.醫療費用之支出：7,152 元。
  3.精神慰撫金：原告因車禍無法工作，被告遲不願賠償原告之
    損失，亦不願與原告洽談，而原告迄今仍繼續接受治療，精
    神受有痛苦，爰請求297,015 元精神慰撫金。
  (二)對被告之抗辯，原告另陳述略以：
    之前被告稱要與中壢市公所協調後再告訴原告，然迄今皆未
    回覆。
  (三)聲明：
  1.被告應給付原告544,167 元，及自本訴狀繕本送達之翌日起
    至清償日止，按年利率5％計算之利息。
  2.願供擔保請准宣告假執行。
二、被告答辯略以：
  (一)按國有財產法第11條：「公用財產以各直接使用機關為管理
    機關，直接管理之。」及第25條：「管理機關對其經管之國
    有財產，除依法令報廢者外，應注意保養及整修，不得毀損
    、棄置。」本件原告所稱100 年1 月13日凌晨遭被告系爭圍
    籬砸中所坐落之土地路段（即中壢市○○段7-1、53-1、82-
    1、83-1及85-1 地號等5 筆土地其中之一），分別已於98年
    12月10日、99年7 月23日無償撥用予中壢市公所作為爾後道
    路拓寬之用，並於99年10月27日與該市公所完成點交，故上
    揭5 筆土地自前開撥用日期起即非被告管理及使用，已由中
    壢市公所負責接管使用，依上開規定，中壢市公所既為上開
    土地使用機關，自應負該土地保養整修之責，。復依國有財
    產法施行細則第22條：「管理機關經管之國有財產，除應經
    常為適當之保養外，其可能發生之災害，應事先妥籌防範；
    並得視財產性質、價值及預算財力，辦理保險；如發現因災
    害有所損毀時，應即整修，或依規定程序報廢。」被告既已
    將上開5 筆土地撥交予中壢市公所，則系爭圍籬坐落土地之
    管理及使用機關，即係中壢市公所，依上開規定，中壢市公
    所除應就其經管之土地為適當之保養外，對可能發生之災害
    ，亦應事先妥籌防範，本件於土地撥交後系爭圍籬拆除前，
    即建議中壢市公所應放置紐澤西護欄充當安全護欄，免因屆
    時上開土地呈現開放狀態，危及行車行人安全，另被告基於
    機關互助立場，配合中壢市公所紐澤西護欄擺放時程，協助
    實施系爭圍籬拆除作業，期將該路段行安空窗期降至最低，
    惟遲未接獲中壢市公所執行及通知，致未協助系爭圍籬拆除
    作業。為免遭佔、耕、建及影響該路段行車安全，被告遂於
    99年12月份再主動聯繫中壢市公所承辦人同意先實施系爭圍
    籬拆除作業，再由市公所逕行後續作業等事宜，故縱使本案
    確如原告所陳，惟被告因已非土地使用管理機關，且於案發
    前協助完成系爭圍籬加固作業，是對系爭圍籬可能發生之災
    害，已盡通知義務及注意之能事。
  (二)被告另於100 年1 月4 日以陸專校總字第1000000032號函知
    中壢市公所將於同年月15日前委請「嘉源土木包工業公司」
    協助拆除作業，惟拆除作業尚未完成，原告即指稱其於 100
    年1 月13日凌晨案發當晚下班途中，行經案發現場時，因當
    晚風雨交加，突遭掉落之系爭圍籬砸中，致身體及財物受有
    損害，惟查：
  1.被告業管承辦人當日上午7 時許接獲通知後，於到校途中（
    約當日07時30分）前往案發路段查看，未發現有系爭圍籬傾
    倒於路面情事。
  2.參桃園縣政府警察局八德分局100 年4 月21日德警分秘字第
    1000006409號函略以：「另據在案發當時，鍾姓目擊男子聲
    稱：於下班要回中壢市途中，行經八德市○○路段時，開車
    在謝姓女子車後方大概50公尺，當時有聽到車子撞擊和滑倒
    的聲音，看到該校綠色鐵皮圍籬倒下在路上，…鍾某…好心
    把鐵皮圍籬又推回」等語，然原告發生摔車事故是否確肇因
    於系爭圍籬傾倒尚非無疑，原告應舉證其間之因果關係，蓋
    本件發生前，不曾有其他車輛行人遭系爭圍籬傾倒壓傷之意
    外事故，且鄰近案發現場設有路燈，其能見度及視線足可視
    見系爭圍籬，另肇事現場並無攝影機攝影，無法還原現況，
    且目擊證人鍾男雖僅距原告約50公尺，然只聽見撞擊聲，而
    非看見事發經過，均不足直接證明原告因何摔倒受傷，再者
    ，警方及被告所屬人員到達現場時，均非肇事原貌，與案發
    現場應保持原狀之常情不符，故上開筆錄僅係承辦員警依原
    告所述內容為記載，是否與真實相符，尚乏其他事證相佐。
  3.綜上，本件尚乏直接證據證明係肇案路段之系爭圍籬導致原
    告受有其所指之傷害。
  (三)又據承辦警員稱原告係在被告牆外路段騎車摔傷，基於人道
    考量及發揮「軍愛民，民敬軍」之精神，已協助原告盡道義
    責任如下：
  1.於原告受傷住院期間（100 年1 月13日至22日）指派高階軍
    官幹部前往醫院探視慰問。
  2.於原告前揭受傷住院期間，主動提供24小時不間斷看護服務
    ，計19人次（每人次12小時）。
  3.於原告出院返家療養期間，仍多次以電話聯繫關懷傷勢，了
    解復原狀況，被告再度指派幹部前往探視，主動協處解決相
    關問題。
  4.提供勞（健）保申請事宜諮詢。
  5.主動協請中壢市公所及退輔會辦理慰問及補助。
  (四)據上，原告以被告系爭圍籬導塌壓傷致影響其權益受損，揆
    諸前開說明，其請求仍為無理由，非屬被告應負之責任，且
    無法證明原告係遭系爭圍籬所壓傷，故本案賠償尚無理由。
  (五)聲明：原告之訴駁回。
三、本院之判斷：
  (一)原告主張：其原任職宏騰公司，於100 年1 月13日凌晨1 點
    25分上完大夜班回家途中，行經被告學校圍牆邊時，被告學
    校圍牆外所設置之系爭鐵皮圍籬突然倒下而砸中原告，致原
    告人車倒地而受有傷害，經由目擊者報案119 勤務中心將原
    告送醫救治，嗣原告經診斷為右側肱骨骨折、右上臂撕裂傷
    ，進行手術鋼釘，鋼板內固定，至100 年1 月22日出院，共
    計9 日等情，業據提出桃園縣政府警察局道路交通事故當事
    人登記聯單、中壢長榮醫院診斷證明書、宏騰公司出具之薪
    資給付證明等影本各1 份在卷為憑，並經本院依職權向桃園
    縣政府警察局調閱該次交通事故之相關處理資料（見本院卷
    第57至76頁，包含：現場圖、原告警詢筆錄、原告酒精測定
    紀錄表、目擊證人鍾家亮警詢筆錄、現場相片等）查核相符
    ，足信屬實。
  (二)原告另主張：被告應就原告所受損害負國家賠償責任一節，
    有無理由？
  1.按公有公共設施因設置或管理有欠缺，致人民生命、身體或
    財產受損害者，國家應負損害賠償責任。依該規定請求國家
    賠償者，以該公共設施之設置或管理機關為賠償義務機關。
    國家賠償法第3 條第1 項、第9 條第2 項分別定有明文。又
    國家賠償制度乃採國家責任與機關賠償制，尤以依國家賠償
    法第3 條第1 項公有公共設施設置管理不當之國家賠償責任
    時，不以故意或過失為責任要件，係採國家自己責任之無過
    失責任主義，此時賠償義務機關僅為代理國家受理賠償之請
    求而已。是以，因公有公共設施之管理有欠缺受有損害而請
    求國家賠償者，應以該公有公共設施之設置或管理機關為賠
    償義務機關。
  2.查被告自承略以：系爭鐵皮圍籬係由被告設置於被告學校圍
    牆之外圍，在94年以前就已經設置，據瞭解是因為被告學校
    整建，而那段路本來就是日後要供中壢市○○○○○路之用
    ，為避免土地被占用或亂倒垃圾，所以先設置圍籬等語（見
    本院100 年12月9 日言詞辯論筆錄），足認突然倒下之系爭
    圍籬確實係由被告所設置。再依被告所略稱：因為先前颱風
    時，該路段的圍籬就曾被吹倒過，所以被告先前有派人在圍
    籬上綁繩索加以固定等語（見同前日筆錄），是亦足證身為
    設置機關之被告已知系爭圍籬確實可能因強風吹襲而倒下，
    則被告於維護、管理該公有公共設施（系爭圍籬）時，自應
    注意防範。而依原告於警詢筆錄所述略以：當天在經過事發
    地點時風很大，把路邊鐵皮圍籬吹倒，圍籬就在我前面倒下
    ，我根本無法閃避就撞上去等語（見本院卷第62頁之警詢筆
    錄），足見當天確實因風大而將系爭圍籬吹倒，是可認被告
    所設置之公有公共設施於設置或管理確有欠缺，從而，原告
    就其所受損害請求被告負國家賠償責任一節，即屬有據。
  3.至被告雖抗辯稱：系爭圍籬所在之土地，業已分別於98年12
    月10日、99年7 月23日無償撥用予中壢市公所作為爾後道路
    拓寬之用，並於99年10月27日與該市公所完成點交，故前揭
    土地自前開撥用日期起即非被告管理及使用，已由中壢市公
    所負責接管使用，故應由中壢市公所負該土地及其上圍籬之
    保養整修責任等語，惟如前所述，國家賠償法第9 條第2 項
    既已明定「以該公共設施之設置或管理機關為賠償義務機關
    」，是以縱認系爭圍籬所在土地之管理機關為中壢市公所，
    然被告既為其設置機關，依法仍應負國家賠償之責，附此敘
    明。
  (三)至原告請求之損害賠償項目與金額究有無理由，分述如下：
  1.醫療費用：
    原告主張其因本件事故受傷支出醫療費用計7,152 元一節，
    業據提出相關單據為憑，並核與本院向中壢長榮醫院函查之
    結果相符（見本院卷第88頁），且為被告所不爭執，故原告
    此部分請求應屬可採。
  2.減少勞動能力之損失：
    原告主張其前任職於宏騰公司，平均月薪有2 萬元一節，業
    據提出宏騰公司出具之薪資給付證明等影本1 份（見本院卷
    第7 頁，其上記載原告99年10月、11月、12月之薪資，各為
    22,992元、22,647元、22,981元），並為被告所不爭執，足
    信屬實。原告另主張：其因本件事故（按事發時間為100 年
    1 月13日）致1 年無法工作，故請求1 年期間共計24萬元之
    薪資損失等語，則為被告所否認，並以前詞置辯。經本院向
    原告就診之中壢長榮醫院查詢，據該院於100 年11月25日函
    覆稱：依醫學常理，骨折固定後3 個生長期，但手肘、肩會
    僵硬無力，需循序復健治療，6 個月至1 年期骨質較硬，才
    可開始一般非負重性質工作，完全用力約需1 年半時間，目
    前活動範圍已恢復達90％，經主述用力會酸痛，前揭傷勢，
    目前應可從事一般非負重性質工作，也可慢慢增加負重，但
    不可使用猛力，3 公斤以下負重尚可等語（見本院第92頁）
    。並審酌原告因本件受傷後尚施以手術鋼釘、鋼板內固定及
    住院9 日，及該醫院於100 年6 月2 日出具之診斷證明書記
    載「建議不宜負重性質工作1 年」（見本院卷第6 頁）等情
    ，是應認原告請求1 年期間之薪資損失24萬元（2 萬元×12
    個月＝24萬元），尚屬可採。
  3.精神慰撫金：
    如前所述，原告因本件事故而身體受傷，其精神上自受有痛
    苦，審酌兩造之身分、地位、經濟狀況等一切情狀，因認原
    告得請求之慰撫金以12萬元為適當，逾此金額之請求，則屬
    過高。
  4.小結：綜合上開各項金額，原告因本件事故所受之損害合計
    367,152 元（7,152 元＋24萬元＋12萬元）
四、綜上，原告基於國家賠償法及民法侵權行為等規定，請求被
    告賠償給付367,152 元，及自起訴狀繕本送達翌日即100 年
    10月24日起至清償日止，按週年利率5 ％計算之法定遲延利
    息，為有理由，應予准許。至逾此部分之請求為無理由，應
    予駁回。
五、末按，所命給付之金額或價額未逾50萬元之判決，法院應依
    職權宣告假執行，民事訴訟法第389 條第1 項第5 款定有明
    文。查本件原告勝訴部分，所命被告給付之金額未逾50萬元
    ，是以應依職權為假執行之宣告，雖原告亦陳明願供擔保請
    求准為假執行之宣告，應僅有促請法院注意之性質，無庸另
    為准駁。而被告就原告勝訴部分另陳明願供擔保聲請免為假
    執行，經核要無不合，爰酌定相當金額准許之。至原告敗訴
    部分，其假執行之聲請，因訴之駁回而失所附麗，應併予駁
    回。
六、本件事實已臻明確，兩造其餘攻擊或防禦之方法，經核與判
    決結果無影響，爰不一一論述，附此敘明。
參、結論：原告之訴為一部有理由，一部無理由，依民事訴訟法
    第79條、第389 條第1 項第5 款、第392 條第2 項，判決如
    主文。
中    華    民    國   100    年    12    月    30    日
                        民事第三庭    法  官  周玉
以上正本係照原本作成。
如對本判決上訴，須於判決送達後20日內向本院提出上訴狀。
如委任律師提起上訴者，應一併繳納上訴審裁判費。
中    華    民    國   101    年    1     月    4     日
                                      書記官  楊郁馨